【裁判字號】    99,訴,380
【裁判日期】    990521
【裁判案由】    違反毒品危害防制條例
【裁判全文】
臺灣彰化地方法院刑事判決               99年度訴字第380號
公  訴  人  臺灣彰化地方法院檢察署檢察官
被      告  甲○○
上列被告因違反毒品危害防制條例案件，經檢察官提起公訴（99
年度毒偵字第227 號、第397 號），本院逕以簡式審判程序判決
如下：
    主  文
甲○○施用第二級毒品，處有期徒刑肆月。又施用第一級毒品，
處有期徒刑陸月。又施用第二級毒品，處有期徒刑伍月，扣案吸
食器壹個及玻璃球貳個均沒收。又施用第一級毒品，處有期徒刑
柒月。應執行有期徒刑壹年肆月，扣案吸食器壹個及玻璃球貳個
均沒收。
    犯罪事實
一、甲○○前於民國89年間，經裁定送勒戒處所觀察、勒戒後，
    認無繼續施用毒品傾向，於89年1 月27日觀察勒戒執行完畢
    釋放，並經臺灣臺中地方法院檢察署檢察官以89年度毒偵字
    第187 號為不起訴處分確定。又於前開觀察、勒戒執行完畢
    釋放後5 年內之90年間，因施用毒品案件，經裁定送勒戒處
    所觀察、勒戒後，認無繼續施用毒品傾向，於90年2 月1 日
    觀察勒戒執行完畢釋放，並經臺灣屏東地方法院檢察署檢察
    官以89年度毒偵字第1695號為不起訴處分確定。詎其仍不知
    悔改，明知海洛因及甲基安非他命，分別業經公告為毒品危
    害防制條例第2 條第2 項第1 、2 款所列管之第一、二級毒
    品，不得非法持有、施用，於前揭觀察、勒戒於89年1 月27
    日執行完畢釋放後5 年內之90年間，二犯施用毒品案件，經
    裁定送觀察、勒戒後，認無繼續施用毒品之傾向釋放後，復
    個別基於施用第一級毒品海洛因、第二級毒品甲基安非他命
    之犯意，分別為下列犯行：
  (一)於98年12月28日晚上8 時許，在男友黃軒圖位於彰化縣田尾
    鄉力行巷23號住處外之彰化縣田尾鄉○○巷路旁，以將甲基
    安非他命置入鋁箔紙上點火燒烤吸食其煙霧之方式，非法施
    用第二級毒品甲基安非他命1 次。
  (二)於上開時地施用第二級毒品甲基安非他命後旋即不久，於同
    日晚上，在上址，以將海洛因羼入香煙中點火燃燒吸食煙氣
    之方式，非法施用第一級毒品海洛因1 次。
  (三)於99年1 月19日晚上，在彰化縣大村鄉○○村○○路某處（
    起訴書誤載為於99年1 月18日晚上，在彰化縣彰化市○○路
    某處，下同），以將甲基安非他命置於玻璃球內，以點火燒
    烤吸食其煙霧之方式，非法施用第二級毒品甲基安非他命1
    次。
  (四)於上開時地施用第二級毒品甲基安非他命後旋即不久，於同
    日晚上，在上址，以將海洛因羼入香煙中點火燃燒吸食煙氣
    之方式，非法施用第一級毒品海洛因1 次。
二、嗣分別於下述時地經警查獲：
  (一)於98年12月30日上午8 時30分許，經警持本院核發之搜索票
    搜索其男友黃軒圖位於彰化縣田尾鄉力行巷23號住處時，適
    甲○○在場，甲○○於未被有偵查犯罪職權之機關或公務員
    發覺其有如上開一之(一)、(二)所示施用第一、二級毒品之犯行
    前，即主動向彰化縣警察局田中分局員警供承其有上開施用
    第一、二級毒品犯行，自首而接受裁判，經警於98年12月30
    日上午8 時40分許，徵得其同意採集其尿液送驗結果，呈可
    待因、嗎啡、安非他命及甲基安非他命陽性反應，始悉上情
    。
  (二)於99年1 月21日晚上8 時10分許，在彰化縣埤頭鄉○○村○
    ○路埤頭公園前產業道路，因甲○○所有車號4687-HD 自用
    小客車停放該處甚久且行跡可疑，經據報前來之員警以電腦
    查詢得知車主即甲○○為列管毒品人口，且於員警詢問車內
    是否有違禁物品時，甲○○支吾其詞、眼神閃爍不定、答非
    所問，員警乃合理懷疑甲○○涉有施用毒品犯行，甲○○始
    將其置放於車號4687-HD 自用小客車上係其所有供前述於一
    之(三)所示時地施用第二級毒品甲基安非他命所用之吸食器1
    個及玻璃球2 個交付員警扣案，經警於99年1 月20日晚上10
    時48分許，徵得其同意採集其尿液送驗結果，呈可待因、嗎
    啡、安非他命及甲基安非他命陽性反應，始悉上情。
三、案經彰化縣警察局田中分局、北斗分局報告臺灣彰化地方法
    院檢察署檢察官偵查起訴。
    理  由
一、按除被告所犯為死刑、無期徒刑、最輕本刑為3 年以上有期
    徒刑之罪或高等法院管轄第一審案件者外，於刑事訴訟法第
    273 條第1 項程序進行中，被告先就被訴事實為有罪之陳述
    時，審判長得告知被告簡式審判程序之旨，並聽取當事人、
    代理人、辯護人及輔佐人之意見後，裁定進行簡式審判程序
    ；除簡式審判程序、簡易程序及第376 條第1 款、第2 款所
    列之罪之案件外，第一審應行合議審判，刑事訴訟法第273
    條之1 第1 項、第284 條之1 分別定有明文。本件被告甲○
    ○所犯係死刑、無期徒刑、最輕本刑為3 年以上有期徒刑或
    高等法院管轄第一審案件以外之罪，並於本院行準備程序時
    就被訴事實為有罪之陳述，本院合議庭依前揭規定，經評議
    結果，裁定改由受命法官獨任行簡式審判程序，先予敘明。
二、上揭犯罪事實，業據被告甲○○於警詢及本院審理時坦承不
    諱（詳99年度毒偵字第227 號偵查卷宗第4 頁、99年度毒偵
    字第397 號偵查卷宗第6 頁、本院99年5 月20日審判筆錄第
    4 頁），且被告於98年12月30日上午8 時40分許、99年1 月
    20日晚上10時48分許，經警徵得其同意採集其尿液送驗結果
    ，皆呈可待因、嗎啡、安非他命及甲基安非他命陽性反應，
    有彰化縣警察局田中分局勘查採證同意書、彰化縣警察局田
    中分局委託檢驗尿液代號與真實姓名對照單、尿液檢驗同意
    書及彰化縣警察局北斗分局委託檢驗尿液代號與真實姓名對
    照認證單各1 份及詮昕科技股份有限公司濫用藥物尿液檢驗
    報告2 紙附卷可稽（詳99年度毒偵字第227 號偵查卷宗第13
    頁、第14頁、第15頁、99年度毒偵字第397 號偵查卷宗第8
    頁、第9 頁、第10頁），此外，復有經警於99年1 月21日晚
    上8 時10分許，在彰化縣埤頭鄉○○村○○路埤頭公園前產
    業道路，查獲之吸食器1 個及玻璃球2 個扣案暨彰化縣警察
    局北斗分局扣押筆錄、扣押物品目錄表及扣案物品照片等在
    卷可憑（詳99年度毒偵字第397 號偵查卷宗第11頁至第20頁
    ），足認被告自白核與事實相符。綜上，本件事證明確，被
    告犯行，洵堪認定。
三、按海洛因、甲基安非他命分為毒品危害防制條例第2 條第2
    項第1 、2 款所稱之第一、二級毒品，不得施用、持有。次
    按，毒品危害防制條例於92年7 月9 日修正公布，自93年1
    月9 日施行，其中第20條、第23條將施用毒品之刑事處遇程
    序，區分為「初犯」及「5 年內再犯」、「5 年後再犯」。
    依其立法理由之說明：「初犯」，經觀察、勒戒或強制戒治
    後，應為不起訴處分或不付審理之裁定；經觀察、勒戒或強
    制戒治執行完畢釋放後，「5 年內再犯」者，因其再犯率甚
    高，原實施之觀察、勒戒及強制戒治既已無法收其實效，爰
    依法追訴或裁定交付審理。至於經觀察、勒戒或強制戒治執
    行完畢釋放後，「5 年後再犯」者，前所實施之觀察、勒戒
    或強制戒治已足以遮斷其施用毒品之毒癮，為期自新及協助
    其斷除毒癮，仍適用「初犯」規定，先經觀察、勒戒或強制
    戒治之程序。從而依修正後之規定，僅限於「初犯」及「5
    年後再犯」二種情形，始應先經觀察、勒戒或強制戒治程序
    。倘被告於5 年內已再犯，經依法追訴處罰，縱其第三次（
    或第三次以上）再度施用毒品之時間，在初犯經觀察、勒戒
    或強制戒治執行完畢釋放5 年以後，已不合於「5 年後再犯
    」之規定，且因已於「5 年內再犯」，顯見其再犯率甚高，
    原實施觀察、勒戒或強制戒治，已無法收其實效，即應依該
    條例第10條處罰。至於第三次（或第三次以上）施用毒品之
    時間，是否宜有期間限制？以多久為適宜？則分屬刑事政策
    、專門醫學之範圍，非審判機關所能決定，有待循立法途徑
    解決（最高法院95年5 月9 日95年度第7 次刑事庭會議及97
    年9 月9 日97年度第5 次刑事庭會議決議參照）。又倘被告
    於5 年內已再犯，經依法再為「保安處分」或追訴處罰者，
    縱其第三次（或第三次以上）施用毒品之時間，在初犯之保
    安處分執行完畢釋放5 年以後，即非屬「5 年後再犯」之情
    形，且因前有「5 年內再犯」情形，顯見其再犯率甚高，原
    實施之保安處分無法收其實效，毋庸仍予寬典處遇，而應依
    該條例第10條逕予刑罰制裁（最高法院97年度台非字第540
    號判決意旨參照）。本件被告前於89年間，經裁定送勒戒處
    所觀察、勒戒後，認無繼續施用毒品傾向，於89年1 月27日
    觀察勒戒執行完畢釋放，並經臺灣臺中地方法院檢察署檢察
    官以89年度毒偵字第187 號為不起訴處分確定。又於前開觀
    察、勒戒執行完畢釋放後5 年內之90年間，因施用毒品案件
    ，經裁定送勒戒處所觀察、勒戒後，認無繼續施用毒品傾向
    ，於90年2 月1 日觀察勒戒執行完畢釋放，並經臺灣屏東地
    方法院檢察署檢察官以89年度毒偵字第1695號為不起訴處分
    確定乙節，有臺灣高等法院被告前案紀錄表1 份在卷足憑，
    是被告本件施用第一、二級毒品海洛因、甲基安非他命之犯
    行，雖已逾第一次觀察勒戒執行完畢後5 年之期間，然被告
    既曾於觀察勒戒執行完畢5 年內二犯，經依法再為觀察勒戒
    之保安處分，初已不合於條文所定「5 年後再犯」之要件，
    即與毒品危害防制條例第20條第3 項所定適用初犯之規定不
    符，揆諸首揭決議意旨，本件被告已於「5 年內再犯」，顯
    見其再犯率甚高，無論其「5 年內再犯」之時點係於上開修
    法前或後，亦無論其後各次施用毒品之犯行，是否已逾第一
    次觀察勒戒或強制戒治執行完畢後5 年，均毋須再重新施予
    觀察、勒戒或強制戒治之處遇程序，而應依毒品危害防制條
    第23條第2 項規定，逕予訴追處罰。綜上所述，本件犯罪事
    證已臻明確，被告前開犯行洵堪認定，應予依法論科。
四、再按海洛因、甲基安非他命分別為毒品危害防制條例第2 條
    第2 項第1 款、第2 款所規定之第一級毒品、第二級毒品，
    被告施用海洛因之行為，核係犯毒品危害防制條例第10條第
    1 項施用第一級毒品罪；施用甲基安非他命之行為，則係犯
    同條第2 項施用第二級毒品罪。被告為供施用而持有各該級
    毒品之低度行為，應分別為施用之高度行為所吸收，均不另
    論罪。被告所犯上開4 罪，犯意有別，行為互殊，應予分論
    併罰。又查，被告於98年12月30日上午8 時30分許，經警持
    本院核發之搜索票搜索其男友黃軒圖位於彰化縣田尾鄉力行
    巷23號住處時，適被告在場，被告於未被有偵查犯罪職權之
    機關或公務員發覺其有如上開一之(一)、(二)所示施用第一、二
    級毒品之犯行前，即主動向彰化縣警察局田中分局員警供承
    其有上開施用第一、二級毒品犯行，自首而接受裁判一節，
    有員警出具之職務報告1 紙在卷可憑（詳本院卷），核屬自
    首，應依刑法第62條前段規定，減輕其刑。而按刑法第62條
    所定自首減刑，係以對於未發覺之犯罪，在有偵查犯罪職權
    之公務員知悉犯罪事實及犯人之前，向職司犯罪偵查之公務
    員坦承犯行，並接受法院之裁判而言。苟職司犯罪偵查之公
    務員已知悉犯罪事實及犯罪嫌疑人後，犯罪嫌疑人始向之坦
    承犯行者，為自白，而非自首。而所謂發覺，不以有偵查犯
    罪之機關或人員確知其人犯罪無誤為必要，僅須有確切之根
    據得為合理之可疑者，亦屬發覺（最高法院97年度台上字第
    5969號判決意旨參照），本件被告為如犯罪事實欄一之(三)、
    (四)所示施用第一、二級毒品後，於99年1 月21日晚上8 時10
    分許，在彰化縣埤頭鄉○○村○○路埤頭公園前產業道路，
    因被告所有車號4687-HD 自用小客車停放該處甚久且行跡可
    疑，經據報前來之員警以電腦查詢得知車主即被告為列管毒
    品人口，且於員警詢問車內是否有違禁物品時，被告支吾其
    詞、眼神閃爍不定、答非所問之事實，有員警出具之職務報
    告1 紙足憑（詳本院卷），是員警依據被告係為列管毒品人
    口，且詢問停放上址甚久及行跡可疑之自用小客車內是否有
    違禁物品時，被告支吾其詞、眼神閃爍不定、答非所問，即
    足認員警有確切之根據合理懷疑被告有施用毒品犯行，嗣被
    告始將其置放於車號4687-HD 自用小客車上之吸食器1 個及
    玻璃球2 個交付員警扣案，並坦承有如犯罪事實欄一之(三)、
    (四)所示施用第一、二級毒品犯行，則依上開判決意旨說明，
    被告僅為自白而非自首，此部分自無自首減輕其刑之適用，
    附此敘明。爰審酌被告曾因施用毒品經送觀察、勒戒，仍未
    知警惕，再犯本案之罪，足見其雖經觀察、勒戒治療程序，
    仍未徹底戒除惡習遠離毒害，顯未能善體國家設置觀察、勒
    戒機構，協助毒品施用者戒除毒害之良法美意，惟念及施用
    毒品本質上係戕害自身健康之行為，尚未嚴重破壞社會秩序
    或侵害他人權益，暨其犯罪之動機、目的、所生危害及犯罪
    後坦承犯行，態度良好等一切情狀，認蒞庭檢察官當庭求處
    定應執行刑有期徒刑1 年6 月，尚嫌過重，爰分別量處如主
    文所示之刑，並定其應執行刑，以示懲儆。至扣案之吸食器
    1 個及玻璃球2 個，均係被告所有，且供其為犯罪事實欄一
    之(三)所示時地施用第二級毒品甲基安非他命所用之物，業據
    其陳明在卷（詳本院同日審判筆錄第2 頁），爰依刑法第38
    條第1 項第2 款規定，於被告所犯該罪項下宣告沒收之。
據上論斷，應依刑事訴訟法第273 條之1 第1 項、第299 條第1
項前段，毒品危害防制條例第10條第1 項、第2 項，刑法第11條
、第62條前段、第51條第5 款、第38條第1 項第2 款，判決如主
文。
本案經檢察官林依成到庭執行職務。
中    華    民    國    99    年    5     月    21    日
                  刑事第四庭  法  官  游秀雯
以上正本證明與原本無異。
如不服本判決應於收受判決後10日內，向本院提出上訴書狀，並
應敘述具體理由; 其未敘述上訴理由者，應於上訴期間屆滿後20
日內向本院補提理由書（均須按他造當事人之人數附繕本）「切
勿逕送上級法院」。
中    華    民    國    99    年    5     月    21    日
                              書記官  謝志鑫
附錄論罪科刑法條：
毒品危害防制條例第10條
施用第一級毒品者，處 6 月以上 5 年以下有期徒刑。
施用第二級毒品者，處 3 年以下有期徒刑。

司法院資訊處製作；財團法人民間司法改革基金會備份。
